【裁判字號】    92,台上,1802
【裁判日期】    920409
【裁判案由】    妨害自由
【裁判全文】
最高法院刑事判決                              九十二年度台上字第一八０二號
    上  訴  人  甲○○原名林.
右上訴人因妨害自由案件，不服台灣高等法院台南分院中華民國九十二年一月七日第
二審更審判決（九十一年度重上更(三)字第五五八號，起訴案號：台灣台南地方法院檢
察署八十四年度偵字第一二八九一號），提起上訴，本院判決如左：
    主  文
上訴駁回。
    理  由
按刑事訴訟法第三百七十七條規定，上訴於第三審法院，非以判決違背法令為理由，
不得為之。是提起第三審上訴，應以原判決違背法令為理由，係屬法定要件。如果上
訴理由狀並未依據卷內訴訟資料，具體指摘原判決不適用何種法則或如何適用不當，
或所指摘原判決違法情事，顯與法律規定得為第三審上訴理由之違法情形，不相適合
時，均應認其上訴為違背法律上之程式，予以駁回。本件上訴人甲○○上訴意旨略稱
：(一)、原判決認定「事實上被告甲○○全程參與，只是與劉堯山不同車，未親自出面
，所以劉堯山一直說不知被告甲○○參與」，並以此事實架構上訴人之一切犯罪事實
。然查上開事實之認定，乃原審自行揣測劉堯山之主觀認知內容，而非劉堯山所述內
容，原審就此未傳訊劉堯山，即遽為臆測推斷，有調查未盡及判決不備理由之違法。
(二)、劉堯山於民國八十六年二月二十一日原審訊問時，始改稱：「這過程都不知道有
林春安，他亦沒有出面，案發後在永康分局何明發供出林春安，才知道是他」云云，
既然劉堯山早在永康分局訊問何明發時已知悉上訴人涉案，則何以劉堯山於警訊及第
一審偵、審中仍表明上訴人不在現場，足見上開在第二審之供詞為不可取，此有利上
訴人之證據，何以不可採，原判決未予說明，有判決理由不備之違法。(三)、何明發於
警訊時係稱：劉堯山欠上訴人錢，上訴人又欠何明發債款，上訴人要將對劉堯山之債
權讓與何明發以抵債，所以才由上訴人帶何明發等人去找劉堯山，劉堯山自願簽發本
票，未妨害其自由等語，並非供稱：有妨害劉堯山之自由，且上訴人有參與謀議等情
，此供述為劉堯山所明知，依此劉堯山至第二審時所為前開供詞，顯與事實不符，此
有利上訴人之事證，原判決未說明何以不足採納之理由即遽不採納，亦屬判決不備理
由。(四)、上訴人所提與證人劉素朱之對話錄音內容可證明「劉堯山確實積欠上訴人債
款，上訴人確係遭限制自由而不得不帶同何明發等人前去找劉堯山要債，劉堯山確係
為解救上訴人而應允處理本件債務」之事實，此有利上訴人之證據，原審未勘驗內容
，又未具體指出究係如何可看出劉素朱係在上訴人之預設導引下之對話，有調查未盡
及理由不備之違法。(五)、劉堯山於原審法院更一審時證稱：伊於警局已說本案與上訴
人無關，上訴人於中途已離開，何明發等上訴人離開後，又帶同二人強向伊拿錢，何
明發之意思是要向伊拿錢，而不讓上訴人知道等語，所述與其警訊及第一審偵、審中
之供述相同，原判決就此有利上訴人之證據不予採信，又未說明其理由，亦有判決不
備理由之違法。(六)、原判決理由欄三、(二)、6.謂「甲○○於警訊中曾說：劉堯山和我
們一起走時，劉堯山之四嫂（即許金葉）有看見等情，……，則劉堯山所證實甲○○
警訊中所說當天許金葉在家等情，應該是事實」，依此若上訴人未出面，何以能知悉
許金葉有看見劉堯山與何明發及上訴人等人一起離開？可見原判決認上訴人未出面，
有理由矛盾之違法。(七)、證人顏永泰於第一審證稱：「當時看到劉堯山及被告甲○○
，另有兩名不詳姓名者，他們在我家停留十幾分鐘」等語，依此，劉堯山不可能直至
永康分局訊問何明發時，始知悉上訴人亦有參與。原審未再訊問顏永泰，竟自行揣測
顏永泰未確定劉堯山與上訴人係同時出現，又以顏永泰是劉堯山及上訴人之朋友，可
能為求中立而無說出真正之情形，而認顏永泰之證言為不可採信，亦有可議。(八)、原
判決亦認劉堯山所指遭何明發等人持槍打傷云云，為不可採，足證劉堯山係誇大不實
之告訴人，乃原判決又採信劉堯山其他與顏永泰、劉素朱等不符之不利上訴人之供述
，其採證自有違背法令。(九)、何明發等人之警訊供述並未承認犯罪，劉堯山自無從依
何明發之供詞認定上訴人共同犯案，故劉堯山於第二審改口後之指訴謂上訴人與何明
發等人有犯意聯絡云云，亦係臆測推定之詞，上訴人就此於原審已有辯解，原判決就
此主張為何不可採，不予說明，亦有判決不載理由之違法等語。
惟查證據之取捨與其證明力之判斷，以及事實有無之認定，屬事實審法院之職權，苟
其取捨證據與判斷證據證明力，並不違背經驗法則及論理法則，即不容任意指為違背
法令，而執為第三審適法之上訴理由。本件原審認定上訴人甲○○有原判決事實欄所
載之共同以非法方法，剝奪被害人劉堯山之行動自由之犯行，係以該事實已據被害人
劉堯山指訴甚詳，並經證人吳惠婷、葉宗杰、劉素朱、楊國樑等人就所知悉、目睹之
事實證述在卷，且警員至何明發租屋處搜索結果，確實拾獲劉堯山被妨害行動自由時
預留之鈕扣二枚及遭強暴所掉落之鈕扣一枚扣案可資佐證。劉堯山於重獲自由後，即
由其妻陪同至台南市立醫院就醫，亦有該醫院函及病歷表在卷可稽。因相關人間有金
錢債務糾紛，雙方供詞或有掩飾及誇大，致時有不符現象，應綜合全案情節、事證取
捨證據以認定事實。上訴人於警訊時供稱是伊與何明發一同至台南縣永康市找劉堯山
，目的要將劉堯山欠伊之錢轉與何明發等語，何明發於警訊時亦供稱：與上訴人等八
人一起去找劉堯山談判債務問題等語，而劉堯山則堅稱整個過程未見到上訴人，且其
於八十六年五月五日原審法院上訴審調查時並供稱：上訴人於上星期四（即八十六年
四月二十八日）至台灣台南看守所與伊會面時，叫伊出庭時，要說在許金葉住處時，
上訴人有在場等情，其所述與台灣台南看守所函送之八十六年四月二十八日上訴人與
劉堯山會面時之談話內容（談論刑期及當初筆錄之重要性）大致相符，足見劉堯山所
稱其被剝奪行動自由之過程中未見到上訴人等情，應堪採信，此係因上訴人雖有參與
，但與劉堯山不同車，且未出面，所以劉堯山未見到上訴人。至於上訴人堅稱當時其
有出現在劉堯山面前，無非要造成親自談判債務，而非找人逼債之假象。上訴人於警
訊中坦承：「劉堯山這個人前科累累，而且經常有一些混混隨同在旁邊，因怕會出事
，所以一些朋友就一同前往」等語；共犯李國亮於偵查中亦供稱：「我和何明發是同
事，而我聽他們說劉堯山前科累累，人多一點可以壯膽，而何明發邀我一起去，我就
去那裡」等語，而案發前只有上訴人認識劉堯山，足見應是上訴人告知何明發等人關
於劉堯山之狀況，何明發等人預期劉堯山可能會反抗，始邀集多達八人要債，又其等
要脅劉堯山離開自宅，至不相干之共犯何明發住處，時間長達一日，除還現金新台幣
十萬元又簽發本票，才將劉堯山放回，顯違背劉堯山之意志，劉堯山之行動自由已被
剝奪。又證人劉堯山之四嫂許金葉證稱：何明發等人至伊住處時，將電話線拉斷，伊
上樓，有一人跟伊上樓等語；證人即劉堯山之妹劉素朱證稱：何明發等人叮嚀伊只能
一個人來，到達溫馨園時要先查明身分，確認無可疑人來，才帶劉堯山進入溫馨園等
語，益徵上訴人與何明發等人係強押劉堯山討債。又劉堯山之住處及其家庭背景僅上
訴人知悉，若非上訴人提供，何明發等人無從查悉劉堯山之行蹤，足證本案確係上訴
人所主導等事證，予以綜合判斷，認上訴人所為，成立刑法第三百零二條第一項之罪
，於法定刑內量處其刑。並指駁、說明上訴人否認犯罪，所辯為卸責飾詞；證人顏永
泰於第一審雖證稱：當時看到劉堯山及上訴人與另二名不詳姓名者至伊住處向伊借款
，他們在伊住處停留約十幾分鐘云云，但劉堯山證稱當時上訴人不在場，而顏永泰為
劉堯山及上訴人之朋友，可能為求中立而未明確說出真正情形，故顏永泰所言當時上
訴人在場等情，尚有疑義，不足採信，應以劉堯山所言劉堯山、何明發、蕭揚斌及另
一身材較胖男子共四人至顏永泰住處借款等情為可採；上訴人至看守所與劉堯山會面
之目的，無非想要劉堯山於法院調查時為其脫卸刑責，故會客記錄並不足為有利上訴
人之認定；上訴人提出與劉素朱於八十六年五月四日之對話錄音，依錄音內容，乃上
訴人預設之對話，尚難據為有利上訴人之證據。所為論斷，均有卷存證據資料可資覆
按。查劉堯山係依其被何明發等共犯強行逼債、剝奪行動自由之經歷，及何明發於警
訊時所為當時上訴人有同往討債之供述，而於原審法院上訴審八十六年二月二十一日
調查指稱上訴人與其他共犯有共犯關係，並非僅憑何明發警訊時之供詞認定上訴人為
共犯，原審認上訴人犯罪，亦非只依劉堯山之指述，原判決亦已說明因上訴人與劉堯
山未同車，又未出面，劉堯山因而誤認上訴人未參與之理由，上訴意旨就此原審已調
查、說明之事項，任意指摘有調查未盡及判決理由不備之違法，自非合法之上訴理由
。原判決理由欄三、(二)、6.引用上訴人於警訊中曾說：劉堯山和我們一起走時，劉堯
山之四嫂（即許金葉）有看見等情，及共犯何明發與證人許金葉之供述，認定「劉堯
山自許金葉住處被帶走時，許金葉在場」之事實，與原判決認定「上訴人未出面與劉
堯山討債」之事實，並無矛盾，因原判決係認定上訴人當時在另一輛由劉一新駕駛之
汽車內，自可目睹、知悉當時情況，上訴意旨執此謂有理由矛盾之違法云云，尚有誤
會。原審認顏永泰於第一審所稱劉堯山至其住處借款時，上訴人有在場等情，為不可
採，主要係以顏永泰為上訴人及被害人之朋友，可能為求中立而未說出實情，且所述
與劉堯山之供述不符，為其論據，故原判決雖另以顏永泰未確定劉堯山與上訴人二人
是否同時出現，為不採信其證言之理由之一，惟除去此部分之理由，於判決本旨並無
影響，且顏永泰之陳述已明確，原審未再傳訊，亦無調查未盡之違法可言。原判決已
說明經審酌上訴人所提與劉素朱之談話錄音內容，認此乃上訴人預設之對話，亦即認
係劉素朱應上訴人之要求而故為與事實不符之對話，因認不足採為有利上訴人之證據
。足見原審已審酌其內容，其不採納，乃原審採證認事職權之合法行使，不得任意指
為違法。原審採信劉堯山不利上訴人之證言，當然排除其他有利上訴人部分之證言，
此為法院取捨證據法理上之當然結果，其未說明捨棄他部分證言之理由，於判決本旨
不生影響，此與判決不備理由之情形尚有未合。又告訴人之陳述是否均可採信，法院
得本其自由心證予以斟酌，非謂一部分與事實不符，即應認其全部均為不可採信。原
審認告訴人劉堯山所述遭何明發等共犯以槍敲打、傷害之指訴為不可採，又認部分不
利上訴人之供述為可採，已詳其取捨證據之理由，上訴意旨就原審採證認事職權之
合法行使，依憑己見，任意指有違證據法則之違法，要非適法之第三審上訴理由，衡
以前開說明，其上訴為違背法律上之程式，應予駁回。
據上論結，應依刑事訴訟法第三百九十五條前段，判決如主文。
中      華      民      國    九十二    年      四      月      九      日
                              最高法院刑事第七庭
                                  審判長法官  張  信  雄
                                        法官  賴  忠  星
                                        法官  張  清  埤
                                        法官  呂  永  福
                                        法官  蕭  仰  歸
      右正本證明與原本無異
                                              書  記  官
中      華      民      國    九十二    年      四      月     十六     日


司法院資訊處製作；財團法人民間司法改革基金會備份。
